臺北高等行政法院判決　　　　　　　　　　　　　　九十一年度訴字第五三○六號
　　　　　　　　　　　　　　　.
　　原　　　告　甲○○
　　訴訟代理人　乙○○
　　被　　　告　內政部
　　代　表　人　余政憲部長）.
　　訴訟代理人　戊○○
　　　　　　　　丙○○
　　　　　　　　己○○
　　被　　　告　行政院農業委員會
　　代　表　人　李金龍（主任委員）
　　訴訟代理人　庚○○
　　　　　　　　丁○○
右當事人間因農保爭議等事件，原告不服行政院中華民國九十一年十月二十八日院臺
訴字第○九一○○八九八二一號訴願決定，提起行政訴訟。本院判決如左：
　　主  文
訴願決定及原處分均撤銷。
被告內政部對於原告民國九十年十一月十九日申請殘廢給付事件，應依本判決之法律
見解另為處分。
原告其餘之訴駁回。
訴訟費用由被告負擔五分之四，餘由原告負擔。
　　事  實
一、事實概要：
  (一)原告於民國（下同）七十九年三月二十一日，以南投縣國姓鄉農會為投保單位，
    以農會會員潘水金之配偶資格參加農民健康保險（下稱農保）為被保險人。原告
    於九十年十一月十九日，以因罹患左膝骨性關節炎經於同年月十四日診斷成殘，
    向被告內政部委託之保險人即勞工保險局（下稱勞保局）申請按農保殘廢給付標
    準表第一百四十三項第十一等級之殘廢給付新台幣（下同）五四、四○○元。案
    經保險人審查，原告之配偶潘水金於八十五年三月二十二日戶籍遷出南投縣國姓
    鄉，故潘水金自翌日起已喪失農會會員資格，原告於其配偶戶籍遷離南投縣國姓
    鄉翌日起，自不得繼續以配偶資格參加農保。又潘水金雖再於八十五年七月二十
    五日經國姓鄉農會理事會審查通過其會員資格，惟八十五年六月一日起已無准以
    配偶資格加保之規定，故其不得以配偶資格參加農保。據此，保險人爰依農民健
    康保險條例（下稱農保條例）第十九條規定，於九十一年三月二十日以保受承字
    第○九一六○○四一○○○號函核定（下稱勞保局九十一年三月二十日函）自八
    十五年三月二十三日起取消原告農保被保險人資格，另受理其自九十年十二月二
    十日起以非農會會員佃農資格加保，至其於九十年十一月十四日診斷成殘，非屬
    農保加保有效期間發生之事故，依農保條例第十六條規定，所請殘廢給付不予給
    付。
  (二)被告行政院農業委員會（下稱被告農委會）委託辦理老年農民福利津貼（下稱老
    農津貼）發放之勞保局，旋於以九十一年三月二十二日以保受老字第○九一六○
    二三一○四○號函（下稱勞保局九十一年三月二十二日函）以原告自八十五年三
    月二十三日起已取消農保被保險人資格，自八十五年四月起不得領取老農津貼，
    前所溢領八十五年四月至九十年十一月之老農津貼計一九五、○○○元應予繳還
    ，原告九十一年二月起之老農津貼，俟原告繳還後再予發給。勞保局復於九十一
    年十月二日以保受老字第○九一六○五五一三一○號（下稱勞保局九十一年十月
    二日函）略以：原告自八十五年三月二十三日至九十年十二月十九日止被取消農
    保被保險人資格，八十五年四月至九十年十一月之老農津貼計一九五、○○○元
    應予繳還，並更正前九十一年三月二十三日函關於原告九十一年二月起之老農津
    貼，俟原告繳還後再予發給為原告九十年十二月起之老農津貼，俟原告繳還後再
    予發給。勞保局再於九十一年十月八日以保受老字第○九一六○五五一四七○號
    函（下稱勞保局九十一年十月八日函）略以原告前所溢領之八十五年七月至九十
    年十一月之老農津貼計一九五、○○○元應予繳還，並註銷九十一年三月二十二
    日函及九十一年十月二日函。
  (三)原告不服勞保局九十一年三月二十日函及同年月二十二日函（下併稱原處分），
    提起訴願，嗣經行政院訴願決定關於勞保局九十一年三月二十日函部分訴願駁回
    ，關於勞保局九十一年三月二十二日函部分訴願不受理，遂提起本件行政訴訟。
二、兩造聲明：
　(一)原告聲明求為判決：
　　1.原處分及訴願決定均撤銷。
　　2.請求判命被告內政部作成給付原告五四、四○○元之行政處分。
　　3.訴訟費用由被告負擔。
　(二)被告聲明均求為判決：
　　1.駁回原告之訴。
　　2.訴訟費用由原告負擔。
三、兩造之爭點：
    系爭保險效力是否在保險事故發生前即已停止？保險人自八十五年三月二十三日
    起取消原告農保被保險人之資格是否適法？
　(一)原告主張之理由：
　　1.關於農保爭議部分：
　　　(1)原處分（勞保局九十一年三月二十日函）違反法律保留原則應予撤銷：
        Ａ按「˙˙˙農會會員住址遷離原農會組織區域者，如仍從事農業工作，參
          酌農保條例第六條規定，其為農民健康保險被保險人之地位不應因而受影
          響，仍得依規定交付保險費，繼續享有同條例所提供之保障。主管機關發
          布有關命令應符合此意旨，以維護農民健康保險條例保障農民健康之目的
          。」司法院釋字第三九八號解釋著有明文，從而被告所發布有關農會會員
          住址遷離原農會組織區域，其農民健康保險被保險人之資格即喪失，且其
          配偶以非會員配偶身分之被保險人之資格亦當然喪失之命令及依該命令所
          為之處分，因牴觸法律而為無效。則原告配偶潘水金雖曾將戶籍遷出，然
          依該號解釋意旨，原告配偶為農保被保險人之地位既然不應因而受影響，
          則原告被保險人之資格當亦繼續存在而未曾喪失，合先陳明。
        Ｂ次按農保條例之制定，目的在維護農民健康、增進農民福利、促進農村安
          定，為同條例第一條所明文揭櫫。因制定保險條例時，以各地基層農會為
          投保單位基本設計，勢須以農會會員為保險對象，故而以同條例第五條第
          一項硬性規定凡是農會會員應參加本保險為被保險人。惟因農會法第十四
          條規定「農會會員以每戶一人為限」而目前台灣地區之農業經營形態，都
          以共同生活戶為單位而從事農業產銷之所謂家庭農場方式經營，每一戶亦
          即每一家庭農場除戶長外，尚有不止一人之眷屬為從事農業工作者，卻非
          農會會員，遺漏者比上榜者更多。故不得不以同條第二項規定准許非農會
          會員參加農保，予以補救。但為防止：農民眷屬而未實際從事農業工作者
          亦魚目混珠參加農保弊害，以同條第三項授權中央農業主管機關會同中央
          主管機關制定『從事農業工作農民之認定標準及審查辦法』用以防濫。制
          定農保條例第五條各款條文之真意如上，其目的係在全面納入真正從事農
          業工作農民參加農保，以確實照顧農民權益。
        Ｃ本件原告申請參加農保之行為時農保條例第五條第二項、第三項規定，非
          農會會員參加農民健康保險應符合「從事農業工作農民認定標準及資格審
          查辦法」（即修正後「從事農業工作農民申請參加農民健康保險認定標準
          及資格審查辦法」）第三條所規定之各款資格，始得參加保險成為被保險
          人。復依該辦法第三條所定之資格條件，非農會會員不論是自耕農、佃農
          抑或自耕農、佃農之配偶凡申請參加農民健康保險應同時具備下列各款條
          件(一)年滿十五歲以上(二)從事農業工作時間每年合計達九十日以上(三)無農業
          以外之專任職業。並依同法第四條規定填具申請表及檢附相關證明文件向
          戶籍所在地之基層農會申請參加保險，經該基層農會依第五條至第八條規
          定審定後，應將結果以書面通知申請人。另「各投保單位應為其組織區域
          內合於第五條規定之農民辦理投保手續及其他有關保險事務，並備具名冊
          ，以供保險人查對」、「投保單位應於審查所屬農民投保資格通過加保或
          喪失資格退保之當日，列表通知保險人；其保險效力之開始或停止，均自
          應為通知之當日起算。」農保條例第八條、第九條規定分別定有明文。
        Ｄ顯見上開規定係明定非農會會員申請參加農保均須以從事農業工作為條件
          ，從而自耕農、佃農之配偶一旦具備前開規定之資格條件，即獨立取得農
          民健康保險之被保險人資格而非依附於他方配偶之被保險人資格上，始符
          合農保條例全面納入照顧真正從事農業工作農民參加農保之意旨。因此系
          爭辦法第十條所規定被保險人喪失被保險資格之事由，應獨立就自耕農、
          佃農、雇農或自耕農、佃農之配偶個別認定之。並無被保險人之自耕農、
          佃農一旦喪失被保險資格者，其獨立取得被保險人資格之配偶亦當然喪失
          被保險資格之規定。從而雖然被保險人之自耕農本人僅因遷出農會組織區
          域而喪失被保險人資格，但仍符合自耕農之條件且其配偶亦仍實際從事農
          業工作者，則其配偶並不當然隨之喪失其已獨立取得之被保險人資格，其
          配偶是否喪失被保險人資格，仍須就該配偶本身有無本辦法第十條規定之
          事由認定之。
        Ｅ從而勞保局九十一年三月二十日函以「˙˙˙台端於台端配偶戶籍遷離南
          投縣國姓鄉翌日起，自不得繼續以配偶資格參加農保˙˙˙」為由，取消
          原告之被保險人資格其係限制、剝奪人民權益之負擔處分洵堪認定，然揆
          諸上開規定並無被保險人之自耕農、佃農一旦喪失被保險人資格者其配偶
          亦當然喪失被保險資格之規定。按行政處分涉及人民權利之限制或課予義
          務負擔時，若欠缺法律或法律授權命令之依據，則與憲法第二十三條及中
          央法規標準法第五條第二款規定之法律保留原則不符。是本系爭函示因增
          加法律所無之限制而違反法律保留原則而無可維持。
  　　　Ｆ綜上所陳，原告之農保之被保險人資格並未喪失，則原告以所患左膝骨性
          關節炎並經國軍台中總醫院於九十年十一月十四日診斷成殘，係屬農保加
          保有效期間發生之事故，從而原告依農保第三十六條及第三十七條之規定
          申請殘廢給付，被告即應為給付。
　　　原處分（九十一年三月二十日函）亦違反信賴保護原則應予撤銷：
        Ａ按信賴保護原則，係指人民因相信行政機關之作為或法規之規定所既存之
          法秩序，而安排其生活或處置其財產，則不能因嗣後行政機關作業之疏失
          抑或法規之制定或修正，而使其遭受不能預見之損害，用以保護人民之既
          得權，並維護政府及法律之尊嚴。信賴原則亦係一般法律原則，具有憲法
          層次效力，可拘束立法、司法及行政。基於信賴保護原則，於撤銷或廢止
          授益行政處分時，須有(一)信賴基礎。(二)信賴表現。(三)信賴值得保護。在人
          民信賴值得保護之時，亦須斟酌公益以決定其保護方法。行政程序法亦有
          明文規定。
        Ｂ查原告於七十九年三月二十一日合法加入農民健康保險為被保險人乙節被
          告內政部並不爭執，雖然原告配偶潘水金於八十五年三月二十二日將戶籍
          遷出南投縣國姓鄉，而為被告指為原告喪失被保險人資格之原因，然自原
          告合法加入農保後十餘年來均按期接獲繳交保費之通知，原告亦均如期繳
          納未曾延誤或中斷，且依系爭辦法第九條及第九條之一之規定「農會應利
          用被保險人每半年繳交保險費或領取診療書單時查驗其國民身分證等有關
          證件；並應至少每年派員前往所在地戶政事務所查對被保險人有無死亡或
          戶籍遷出之情事，將查對結果報請主管機關備查。」、「農會對組織區域
          內被保險人加保資格除應平時主動查對外，應自八十年七月一日起每二年
          通知被保險人繳驗第四條所規定之最近兩個月內有關證明文件，以清查被
          保險人加保資格，並將清查結果報請主管機關備查。」，然原告從未接獲
          國姓鄉農會或勞保局通知原告喪失農保被保險人資格之情事。反而按期通
          知原告繳交保費，從而勞保局行使保險人權利之行為，使原告產生有正當
          理由相信其仍具有農保被保險人資格之信賴基礎。次查原告合法加入農保
          後十餘年來均按期接獲繳交保費之通知，原告自當然以被保險人之資格均
          如期繳納未曾延誤或中斷，是原告信賴表現之行為洵堪認定。原告之被保
          險人資格所生爭議，原告未以詐欺或不正當方法使行政機關陷於錯誤，而
          係因系爭辦法於八十五年五月三十日修正後，刪除原得以自耕農、佃農配
          偶資格加入農民保險之規定，而此法規之變更非原告所得知悉而被告復未
          確實查驗所致，是原告之信賴亦值得保護。
        Ｃ此外原告於七十九年三月二十一日申請加入農保時其本已具備系爭辦法第
          三條第一目「以本人、配偶、同戶直係血親、翁姑或媳婦所有農地（包括
          農、林、漁、牧用地）平均每人面積○。一公頃以上˙˙˙」之自耕農被
          保險人資格，其後復因原告配偶於八十一年五月八日及八十四年一月九日
          向南投縣政府承租國有林地共計一˙三五三○公頃，亦符合系爭辦法八十
          五年五月三十日修正後第二條第四款第二目第二種情形「佃農包括承租人
          及其配偶，符合租借用耕地三七五租約耕地以外之農地平均每人面積○。
          二公頃以上，從事農業生產連續滿一年，訂有租借用契約˙˙˙」之規定
          ，而亦具備佃農身分之被保險人資格。因此原告於七十九年三月二十一日
          申請加入農保時同時具備自耕農及非會員配偶之被保險人資格，二者所應
          繳納之保險費亦相同，惟依法僅得擇一資格加入保險，遂以非會員配偶資
          格加入保險。其後於八十五年五月三十日修正後更取得佃農身分之被保險
          人資格。從而縱使原告喪失以非會員配偶加入保險之資格，然參酌行政程
          序法第一百十六條第一項：「行政機關得將違法行政處分轉換為與原行政
          處分具有相同實質及程序要件之其他行政處分」行政處分轉換之規定，將
          原准以非會員配偶資格加入保險之處分，轉換為准以自耕農或佃農之被保
          險人資格加入保險之處分，並依同法第一百十四條第一項第一款之規定通
          知原告提出申請以為補正，始為正途。若率爾將原告排除於農保之外，殊
          有違政府施行農保制度以照顧農民之本旨。
        Ｄ綜上原處分所為撤銷原告被保險人資格之處分，違反信賴保護原則洵堪認
          定，衡諸公法上之信賴保護原則，被告對已為之行政行為發覺有違誤之處
          撤銷原處分者，須於不損害當事人正當權利或利益之情形下，始得為之。
          原告為一單純鄉下農婦，自幼失學、目不識丁且年事已高，焉能苛求其知
          悉繁複之保險法令及其相關程序，遑論其後因法令變更而喪失被保險人資
          格之情事，從而被保險人資格之定期查核並將結果通知被保險人，依前開
          規定應屬主管機關被告之職責，始符合農保制度照顧農民之意旨。職是被
          告若能於八十五年三月原告配偶潘水金將戶籍遷出南投縣國姓鄉時，及時
          告知原告其被保險人資格不符，則原告將可依法補件以其他資格加入保險
          ，或參加其他保險加以補救，然因被告依前開規定應作為而不作為，致使
          原告就其喪失被保險人資格乙事毫無所悉，始終認為其仍受有農民健康保
          險之保障，迨原告於九十一年十一月申請殘廢給付時，才以一紙公文告知
          原告溯及八十五年三月取消原告被保險人資格，導致原告頓時失去農民保
          險之保障甚且被告數年來坐收原告保險費亦有不當得利之嫌，從而被告上
          開處分無視被告之信賴利益亦違反誠實信用原則，應無可維持。
　　2.關於老農津貼部分：
　　　(1)原處分（勞保局九十一年三月二十二日函）應予撤銷。
        上開處分以「二、因台端自八十五年三月二十三日起已取消農保被保險人
          資格，依上開規定，自八十五年四月起不得領取老農津貼˙˙˙」為由，
          命原告繳還前已領取之老農津貼，顯見系爭處分是以勞保局九十一年三月
          二十日函所為撤銷原告被保險人資格之處分內容為其構成要件事實，惟該
          處分業經前開理由顯有瑕疵而應予撤銷，從而系爭處分因認定事實錯誤，
          影響處分之正確性亦應予撤銷。
        原處分（勞保局九十一年三月二十二日函）違反信賴保護原則應予撤銷。
          原告自七十九年三月起參加農保，十餘年以來均按期繳納保費（信賴之表
          現），並依法申請及按期領取老農津貼，一切悉按南投縣國姓鄉農會、勞
          保局及被告之規定辦理（值得保護之信賴），在此期間內被告從未告知原
          告已喪失領取老農津貼之資格，反而按期發放老農津貼予原告（信賴之基
          礎）。迨原告於九十一年十一月申請殘廢給付時，才遽然通知原告溯及八
          十五年三月取消原告被保險人資格，並命原告繳還所溢領之老農津貼。從
          而依前開所述，被告所為之系爭處分已違反信賴保護原則應予撤銷。
　　　　訴願決定機關應受理原告不服勞保局九十一年三月二十二日函之原處分所
          提起之訴願。
          Ａ按勞保局九十一年三月二十二日函通知原告以原告自八十五年三月二十
            三日已被取消被保險人資格，依老年農民福利津貼暫行條例（下稱老農
            津貼暫行條例）第三條、第四條之規定命原告繳還自八十五年四月至九
            十年十一月所領取之老農津貼共計一九五、○○○元，經原告提起訴願
            後，於訴願程序進行中勞保局以九十一年十月二日函更正前函說明三部
            分繕寫錯誤部分，其後復以九十一年十月八日函仍以前開理由命原告繳
            還同金額，並註銷前開二函，僅於期間之計算更正為自八十五年七月至
            九十年十一月而已，訴願決定機關乃以行政處分不存在為由，依訴願法
            第七十七條第六款規定，決定不受理。
          Ｂ惟查前開勞保局九十一年十月八日函核其內容，係本於與同年三月二十
            二日函相同之事實及法律關係所作成，其亦未變更系爭處分中實質上不
            利原告處分部分，而僅敘明與系爭處分相同之內容並就其中有關退還津
            貼之起算期間予以重行更正，是其性質應屬觀念通知或至多為重複處分
            ，對於原告之不利處分仍為系爭之九十一年三月二十二日函，洵堪認定
            。雖然同時註銷系爭行政處分，然訴願法第七十七條第六款所規定「行
            政處分已不存在」依其立法說明係將其適用限縮在「行政處分不存在，
            指原行政處分經撤銷」之情形而言，其立法意旨應在避免行政處分因期
            間屆滿、執行終了或其他事由而失效均視為行政處分不存在而遽將訴願
            駁回之不當情形發生。從而該款當亦不適用於本件行政機關於訴願程序
            進行中，自行註銷原處分並同時作成內容相同負擔處分之情形在內，否
            則若訴願決定機關率以此等程序上之理由駁回訴願，將導致人民救濟無
            著並勢須一再提起訴願無端遭受程序上之不利益，甚且行政機關亦有以
            此手段規避人民行政救濟程序之嫌。退萬步言，縱然行政處分雖已不存
            在，然訴願人尚有可回復之法律上利益時，仍應許其提起或續行訴願或
            行政訴訟（參照司法院釋字第二一三號解釋第三項），從而原告得因撤
            銷系爭處分之結果，可致其後之九十一年十月二日及同年月八日函因無
            所附麗而隨之消滅，而有免除繳還前開金額之法律上利益，是原告仍得
            提起或續行訴願，以維護其權益。
　(二)被告主張之理由：
    1.被告內政部部分：
      (1)按農保條例第十六條規定：「被保險人或其受益人，於保險效力開始後、停
        止前，發生保險事故者，得依本條例規定，請領保險給付」、同條例第十九
        條規定：「投保單位為不合本條例規定之人員辦理參加保險手續，領取保險
        給付者，保險人應依法追還，並取消該被保險人資格」、同條例第二十一條
        規定：「保險人為審核保險給付或農民健康保險監理委員會為審議保險爭議
        事項，必要時，得向投保單位、特約醫療機構或其他有關機關調查被保險人
        與保險有關文件。」八十年五月三十日修正公布之「從事農業工作農民認定
        標準及資格審查辦法」第三條第三款第四目規定：「以配偶資格加保者，限
        於『非會員自耕農、佃農之配偶，或農會自耕農、佃農會員之配偶』」、八
        十五年五月三十日修正公布之「從事農業工作農民申請參加農民健康保險認
        定標準及資格審查辦法」（修正前為「從事農業工作農民認定標準及資格審
        查辦法」）規定，自八十五年六月一日起已將「配偶」資格刪除。農委會七
        十九年八月二十九日修正公布之「辦理從事農業工作農民申請參加農民健康
        保險資格審查應行注意事項」七規定：「本辦法第三條第三款第四目：『．
        ．．二、凡以自耕農或佃農之配偶身分申請參加農民健康保險者，在其配偶
        （即自耕農或佃農）未經農會理事會審查為自耕農或佃農會員，或未經農會
        審查小組依本辦法審查為自耕農或佃農身分之被保險人前，其本身應具備自
        耕農、佃農或雇農資格之一始得申請參加。．．．』。被告內政部八十一年
        九月九日八一台內社字第八一八八四八七號函示略以：「以自耕農或佃農配
        偶身分參加農保者，該自耕農或佃農喪失被保險人資格後，其配偶如符合『
        從事農業工作農民認定標準及資格審查辦法』第三條第三款第一目及第二目
        之資格者，得檢具相關證明文件，申請變更以自耕農或佃農之資格，繼續加
        保」。
      (2)查勞保局依據農會所送被保險人加、退保申報表作書面審核而受理其加保，
        於保險事故發生後，該局仍得依農保條例第二十一條規定加以事後調查，設
        經查明其投保資格不合規定者，應依農保條例第十九條規定取消其被保險人
        資格，且有繳納農保保險費並非即代表其投保資格符合規定；本案經勞保局
        查明，原告係以非會員配偶資格加保，據其戶籍資料記載，其配偶潘水金於
        八十五年三月二十二日將戶籍遷出南投縣國姓鄉，有關其於配偶遷出南投縣
        國姓鄉後是否仍具農保資格部分，經勞保局函詢南投縣國姓鄉農會，經該會
        於九十年十二月三十一日以姓農保字第一一七二號函說明：「甲○○女士於
        七十九年三月二十一日以非會員配偶資格加保，於配偶遷出戶籍地後，受僱
        於其夫潘水金繼續從事農作，經本會審查小組於九十年十二月二十日補審通
        過其加保資格變更為非會員佃農。」又經勞保局查明，其配偶潘水金先生於
        七十七年十二月二十五日以會員資格參加農保，八十五年三月二十二日戶籍
        遷離南投縣國姓鄉，於八十五年四月十二日經國姓鄉農會申報其退保，潘水
        金復於八十五年四月二十四日將戶籍遷入南投縣國姓鄉，並於八十五年七月
        二十五日經國姓鄉農會理事會審查通過其以會員資格參加農保在案。據此，
        其配偶潘金水既於八十五年三月二十二日將戶籍遷離南投縣國姓鄉農會，潘
        金水自翌日起已喪失會員資格，故自潘金水戶籍遷離南投縣國姓鄉翌日起，
        原告自不得繼續以配偶資格參加農保，又潘水金雖於八十五年七月二十五日
        經國姓鄉農會理事會審查通過其以會員資格繼續參加農保，惟八十五年五月
        三十日修正公布之「從事農業工作農民申請參加農民健康保險認定標準及資
        格審查辦法」，自八十五年六月一日起已將配偶資格刪除，故其仍不得以配
        偶資格參加農保，勞保局爰依上開規定，自八十五年三月二十三日起取消其
        農保被保險人資格，另受理其自九十年十二月二十日起以非會員佃農資格參
        加農保；另其因左膝骨性關節炎接受左膝全人工關節置換術，並於九十年十
        一月十四日診斷成殘，所患非屬農保加保有效期間發生之事故，所請殘廢給
        付不予給付。至於原告稱其配偶潘水金雖曾將戶籍遷出，然依司法院釋字第
        三九八號解釋意旨，潘水金農保被保險人之地位不應受影響乙節；惟查司法
        院釋字第三九八號解釋內容及本部八十五年九月十二日台內社字第八五八一
        ○五六號函針對該解釋所為對應措施，農保被保險人戶籍遷離原農會之組織
        區域，如仍從事農業工作，應改以新戶籍所在之基層農會為投保單位，且被
        保險人應主動檢具證明文件申請加保，其保險效力自遷入新戶籍所在地之日
        開始，而本案潘水金於八十五年三月二十二日將戶籍遷離南投縣國姓鄉農會
        後，並無向新戶籍所在之基層農會申請加保，故其農會會員資格及農保被保
        險人資格已自戶籍遷離南投縣國姓鄉翌日 (即八十五年三月二十三日)起喪
        失，原告自不得繼續以「配偶」資格參加農保。又其訴訟理由稱自耕農、佃
        農之配偶一旦具備非會員參加農保資格，即獨立取得農保資格乙節，惟依據
        農委會七十九年八月二十九日修正公布之「辦理從事農業工作農民申請參加
        農民健康保險資格審查應行注意事項」規定，凡以自耕農或佃農之配偶身分
        申請參加農民健康保險者，在其配偶（即自耕農或佃農）未經農會理事會審
        查為自耕農或佃農會員，或未經農會審查小組依本辦法審查為自耕農或佃農
        身分之被保險人前，其本身應具備自耕農、佃農或雇農資格之一始得申請參
        加，是以，所稱自耕農、佃農之配偶獨立具有農保資格，顯誤解法令規定。
        另其又稱縱使原告喪失非會員配偶加保資格，應參酌行政程序法規定，准以
        轉換身分加保乙節，按被告內政部八十一年九月九日八一台內社字第八一八
        八四八七號函示略以：「以自耕農或佃農配偶身分參加農保者，該自耕農或
        佃農喪失被保險人資格後，其配偶如符合『從事農業工作農民認定標準及資
        格審查辦法』第三條第三款第一目及第二目之資格者，得檢具相關證明文件
        ，申請變更以自耕農或佃農之資格，繼續加保」，惟查其配偶潘水金於八十
        五年三月二十二日因戶籍遷離南投縣國姓鄉而喪失被保險人資格後，原告並
        無申請變更以自耕農或佃農資格繼續加保；嗣潘水金於八十五年七月二十五
        日再經國姓鄉農會理事會審查通過以會員資格繼續參加農保，惟八十五年五
        月三十日修正公布之「從事農業工作農民申請參加農民健康保險認定標準及
        資格審查辦法」，自八十五年六月一日起已將「配偶」資格刪除，故原告仍
        不得以配偶資格參加農保，勞保局依上開規定，自八十五年三月二十三日起
        取消其農保被保險人資格並無不當，另原告於九十年十二月二十日因經國姓
        鄉農會審查通過其加保資格變更為非會員佃農，勞保局爰受理其自九十年十
        二月二十日起以非會員佃農資格參加農保。至於其稱該審查辦法於八十五年
        五月三十日修正後，刪除原得以配偶資格加入農保之規定，非原告所能知悉
        ，故原處分核定原告喪失被保險人資格，違反信賴保護原則乙節，按法律之
        前人人平等，故不得以不瞭解法令之變更為由而要求自外於法令規定，且其
        配偶潘水金先生於八十五年三月二十二日因戶籍遷離南投縣國姓鄉而喪失被
        保險人資格後，依規定原告應主動檢具相關證明文件，申請變更以自耕農或
        佃農之資格繼續加保，惟當時原告並無檢具相關證明文件，申請變更以自耕
        農或佃農之資格繼續加保，故並無信賴保護原則之適用。
    2.被告農委會部分：
      (1)程序部分：依訴願法第七十七條第六款規定，行政處分已不存在者，應為不
        受理之決定。查勞保局九十一年三月二十二日函之核定，業經該局以九十一
        年十月二日函變更後，再以九十一年十月八日函將上開二函註銷，是本件行
        政處分已不存在，原告對之提起訴願，揆諸首揭說明，應不予受理，先予敘
        明。
      (2)實體部分：按「本條例之適用對象為年滿六十五歲且參加農民健康保險年資
        合計六個月以上者，其福利津貼之發放至本人死亡當月止。」為行為時老農
        津貼暫行條例第三條所明定。次按「老年農民年滿六十五歲，正參加農民健
        康保險，其加保年資合計六個月以上，且無左列各款情形之一者，得依本辦
        法申領福利津貼。˙˙˙」；「符合第二條第一項所定資格之老年農民申請
        發給福利津貼時，應填具申請書，並檢附身分證正背面影本各一份，向戶籍
        所在地之基層農會申領之。前項申領，應按年辦理；˙˙˙。」；「已領取
        福利津貼之老年農民喪失第二條第一項所定資格時，應自事實發生之日起三
        十日內，檢具相關文件資料，向所屬基層農會申報，並轉知勞工保險局；其
        福利津貼發放至喪失資格之當月止。老年農民死亡時，其法定繼承人或其農
        民健康保險喪葬津貼之領取人應自老年農民死亡之日起三十日內，向所屬基
        層農會申報，並轉知勞工保險局；其福利津貼發放至老年農民死亡當月止。
        老年農民有前項情形，其溢領之福利津貼應由本人或前項繼承人、領取人自
        事實發生之日起三十日內繳還；未繳還者，得依法訴求。」為行為時老農津
        貼申領及核發辦法第二條第一項、第四條及第八條所規定。查本件原告經勞
        保局核定自八十五年三月二十三日至九十年十二月十九日取消其農保被保險
        人資格，則依首揭法條規定，原告自八十五年四月至九十年十一月不具申領
        老農津貼之資格條件，不符本條例資格而領取福利津貼者，其溢領之福利津
        貼應自事實發生之日起三十日內繳還，故勞保局依法函知原告，前所溢領之
        八十五年七月至九十年十一月之老農津貼計一九五、○○○元應予繳還，核
        無違誤，應予維持，原決定不受理其訴願，亦無不合，均請予以維持。
　　理  由
甲、程序方面：
一、關於農保爭議部分：查就此部分原告雖未依農保條例及農保爭議事項審議辦法之
    規定，向農民健康保險監理委員會申請審議，惟查本件原告既已於法定期間內提
    起訴願，且經訴願決定機關就該部分為實體之審理及決定，則原告提起本件訴訟
    ，應認合法，合先敘明。
二、關於老農津貼部分：
  (一)按行政程序法第九十二條第一項及訴願法第三條第一項均規定：「本法所稱行政
    處分，係指行政機關就公法上具體事件所為之決定或其他公權力措施而對外直接
    發生法律效果之單方行政行為。」行政程序法第一百十七條第一項前段規定：「
    違法行政處分於法定救濟期間經過後，原處分機關得依職權為全部或一部之撤銷
    ；其上級機關，亦得為之。：：：」同法第一百零一條第一項規定：「行政處分
    如有誤寫、誤算或其他類此之顯然錯誤者，處分機關得隨時或依申請更正之。前
    項更正，附記於原處分書及其正本，如不能附記者，應製作更正書，以書面通知
    相對人及已知之利害關係人。」由以上規定可知，行政處分係行政機關對外所為
    直接發生法律效果之單方行政行為，行政機關於作成行政處分後，不得任意撤銷
    或「註銷」之，行政機關如認原處分係違法擬予撤銷，應依行政程序法第一百十
    七條及相關規定而為處理，如認原處分非屬違法，僅係有誤寫、誤算或其他類此
    之顯然錯誤者，依同法第一百零一條第一項之規定自應依更正之規定而為，不因
    更正書之內容有「註銷」之用語，即認為原處分又重新作成實質內容另一新之之
    行政處分，不利受處分人行政救濟之進行。申言之，行政機關為行政行為，是否
    發生行政處分之效力，仍應以其法效性分辨，不因形式、用語而有異，此亦經司
    法院釋字第四二三號解釋在案，故行政機關後為之書面僅有更正其原行政處分之
    效力，即不得認為原行政處分已經撤銷而不存在。
  (二)本件勞保局以九十一年三月二十二日函命原告將前所領取八十五年四月至九十年
    十一月之老農津貼計一九五、○○○元繳還，自係一對人民發生公法上法效意思
    之行政處分，嗣勞保局以九十一年十月二日函將上開書函說明欄關於「九十一年
    二月起」之老農津貼發給之說明更正為「九十年十二月起」，核係僅就原誤寫之
    期間之起迄之顯然錯誤加以更正，不涉命原告繳還一九五、○○○元行政處分實
    質內容之變更；同理，查勞保局再以九十一年十月八日函將上開書函說明欄關於
    「八十五年四月至九十年十一月之老農津貼計一九五、○○○元」，更正為「八
    十五年七月至九十年十一月之老農津貼計一九五、○○○元」，核亦係就原誤寫
    之顯然錯誤加以更正，仍不涉行政處分實質內容之變更，職是，依前揭之說明，
    該九十一年十月二日函及同年月八日函，性質上僅係該九十一年三月二十二日函
    之更正書。從而，原告對於原處分即九十一年三月二十二日函不服提起訴願，於
    訴願程序中並無行政處分已不存在之情事，訴願決定逕依訴願法第七十七條第六
    款之規定為不受理之決定，於法自屬不合；勞保局九十一年三月二十二日函既係
    仍屬存在之行政處分，則原告提起本件撤銷訴訟於程序上自屬合法，本院爰為實
    體之審理，均合先敘明。
乙、實體方面：
一、關於農保爭議部分：
  (一)原告起訴主張：原告於七十九年三月二十一日，以南投縣國姓鄉農會為投保單位
    ，以農會會員潘水金之配偶資格參加農保為被保險人，原告於九十年十一月十九
    日，以因罹患左膝骨性關節炎經診斷成殘，向保險人申請殘廢給付，詎保險人以
    原告之配偶潘水金於八十五年三月二十二日戶籍遷出南投縣國姓鄉，故自八十五
    年三月二十三日起取消原告農保被保險人資格，所請殘廢給付非屬農保加保有效
    期間發生之事故，予以否准，為此訴請如聲明所示等語。
  (二)被告內政部則以：原告原以農會會員潘水金之配偶資格參加農保為被保險人，惟
    潘水金已於八十五年三月二十二日戶籍遷出南投縣國姓鄉，故潘水金自翌日起已
    喪失農會會員資格，原告於其配偶戶籍遷離南投縣國姓鄉翌日起，自不得繼續以
    配偶資格參加農保。又潘水金雖再於八十五年七月二十五日經國姓鄉農會理事會
    審查通過其會員資格，惟八十五年六月一日起已無准以配偶資格加保之規定，故
    其不得以配偶資格參加農保，保險人爰依法自八十五年三月二十三日起取消原告
    農保被保險人資格，另受理其自九十年十二月二十日起以非農會會員佃農資格加
    保，至其於九十年十一月十四日診斷成殘，非屬農保加保有效期間發生之事故，
    依農保條例第十六條規定否准之云云置辯。
  (三)本件兩造不爭之原告於七十九年間由南投縣國姓鄉農會以農會會員潘水金配偶資
    格，參加農保，潘水金於八十五年三月二十二日將戶籍遷出，再於八十五年七月
    二十五日以上開農會會員資格加保，惟八十五年六月一日起法令已無准以農會會
    員配偶資格加保之規定，原告於九十年十一月十九日向被告申請殘廢給付，於事
    故前均有按時繳納保險費等情，有殘廢診斷書、存摺附卷可稽，堪信為真實。按
    農保條例第十六條規定：「被保險人或其受益人，於保險效力開始後、停止前，
    發生保險事故者，得依本條例規定，請領保險給付。」是本件之爭執，厥在於系
    爭保險效力是否在保險事故發生前即已停止？易言之，保險人自八十五年三月二
    十三日起取消原告農保被保險人之資格是否適法？
  (四)按農保條例第十六條及第四十七條分別規定「農民除已參加軍人保險、公務人員
    保險、公務人員眷屬疾病保險、勞工保險及私立學校教職員保險者外，應一律參
    本保險為被保險人。」「農民經投保單位審查投保資格通過後，不參加本保險者
    ，處新台幣三百元以上，一千五百元以下罰鍰。」是可知農保係立法者為維護農
    民健康，增進農民福利，促進農村安定而設之社會強制保險制度。
  (五)次按農會法第一條規定：「農會以保障農民權益、提高農民知識技能、促進農業
    現代化、增加生產收益、改善農民生活、發展農村經濟為宗旨。」又同法第十二
    條第一項第一款規定：「凡中華民國國民，年滿二十歲，設籍農會組織區域內，
    實際從事農業，並合於左列情形之一者，經審查合格後，得加入該組織區域之基
    層農會為會員：一自耕農。：：：」是農會係以其組織區域內之農民為服務對象
    ，其會員資格之認定，自以「居住農會組織區域內」及「實際從事農業」為要件
    。從而，農會法第十八條第四款規定：「農會會員有住址遷離原農會組織區域之
    情形者。」為出會之原因，係屬法律效果之當然規定（司法院釋字第三九八號解
    釋參照）。
  (六)又按農保條例第五條第一項規定：「農會法第十二條所定之農會會員應參加本保
    險為被保險人，並以其所屬基層農會為投保單位。」第二項及第三項規定：「非
    前項農會會員，年滿十五歲以上從事農業工作之農民，參加本保險為被保險人者
    ，應以其戶籍所在地之基層農會為投保單位。前項從事農業工作之農民之認定標
    準及資格審查辦法，由中央農業主管機關會同中央主管機關定之。」是復可知農
    保之被保險人不以農會法第十二條所定之農會會員為限，非農會會員之農民，只
    要符合年滿十五歲以上且從事農業工作二要件者，亦得為農保之被保險人。再按
    八十五年五月三十日修正發布前之「從事農業工作農民申請參加農民健康保險認
    定標準及資格審查辦法」第二條規定：「農民申請參加農民健康保險，應具備左
    列各款資格條件：一、年滿十五歲以上者。二、從事農業工作時間每年合計達九
    十日以上者。三、合於左列各目情形之一者：(一)自耕農：：：：(二)佃農：：：：
    (三)雇農：：：：(四)第一、二目自耕農、佃農之配偶，或農會自耕農、佃農會員之
    配偶。四、無農業以外之專任職業者。」是於上開辦法修正前自耕農、佃農之配
    偶，或農會自耕農、佃農會員之配偶亦得為農保之被保險人。至於上開關於投保
    單位之規定，僅係對基層農會受託辦理農保時應負責任範圍之特別規定，不得因
    而認為農保權益之享有，以維持農會會員或在原投保單位所在地設有戶籍為要件
    （司法院釋字第三九八號解釋參照）。
  (七)是以具有農會會員資格之農民，因住址遷離原農會組織區域而出會者，如仍從事
    農業工作者，其為農保被保險人之地位不應因而受影響，仍得依規定交付保險費
    ，繼續享有同條例所提供之保障，司法院釋字第三九八號解釋亦著有明文；基於
    同一理由，農會會員之配偶亦不當然喪失農保資格。
  (八)承前，上開解釋既明示農保被保險人如仍從事農業工作者，其被保險人地位不應
    因而受影響，當係指被保險人如仍從事農業工作者，其即未喪失被保險人之資格
    ，不構成退保之事由。易言之，農保被保險人於住址遷離原農會組織區域即出會
    後，如仍從事農業工作者，保險效力繼續中，並無被告所要求「應改以新戶籍所
    在地之基層農會為投保單位，主動檢具有關證明文件向該投保單位「『申請加保
    』」之義務。是本件原告之配偶潘水金雖復於八十五年七月二十五日「申請加保
    」並獲准許，惟自前揭農保被保險人之地位不應因而受影響之觀點，如原告之配
    偶於八十五年三月二十二日至八十五年七月二十五日間，並未中輟其農業工作，
    則原告之配偶被保險人之地位不受影響，能否逕認其發生退保之效力，要非無疑
    ？退步言，原告縱因其配偶喪失農會會員資格而不具農會自耕農或佃農會員配偶
    之資格，原告仍得依修正前之上開審查辦法，以自耕農或佃農之配偶之資格繼續
    加保。
  (九)末按「從事農業工作農民申請參加農民健康保險認定標準及資格審查辦法」固於
    八十五年五月三十日修正發布，刪除前揭原第二條第三款第四目「第一、二目自
    耕農、佃農之配偶，或農會自耕農、佃農會員之配偶」之規定，並移為第四款，
    被告內政部主張原告自斯時起不得再以自耕農、佃農之配偶或農會自耕農、佃農
    會員之配偶之身分加保，固非無據。惟依南投縣國姓鄉農會九十年十二月三十一
    日以姓農保字第一一七二號函復勞保局說明：「甲○○女士於七十九年三月二十
    一日以非會員配偶資格加保，於配偶遷出戶籍地後，受僱於其夫潘水金繼續從事
    農作，經本會審查小組於九十年十二月二十日補審通過其加保資格變更為非會員
    佃農。」是無論原告之配偶是否中輟其農業工作，原告於其配偶喪失農會會員資
    格後，如其本身仍確具有佃農之身分，原告非不得以其本人為佃農之資格加保，
    均不致影響原告之農保被保險人之地位及效力。
  (十)綜上所述，被告未就原告之配偶於農會出會後之八十五年三月二十三日起是否確
    未從事農業工作之事實或原告其本人是否自同日起確實從事農業工作之事實予以
    查證，逕予追溯自該日起取消原告之被保險人資格，並逕以保險事故發生於保險
    效力停止後為由否准原告之殘廢給付之申請，已有違誤；訴願決定就此部分亦未
    就原告提出供以審認從事農業工作之各項證據予以實質審查，以糾正原處分，亦
    有不合，原告訴請撤銷訴願決定及關於上述部分原處分，為有理由，應予准許。
    再按行政法院對於人民依行政訴訟法第五條規定請求應為特定內容之行政處分之
    訴訟，原告此部分之訴雖有理由，惟案件事證尚未臻明確，應判命行政機關遵照
    其判決之法律見解對於原告作決定，行政訴訟法第二百條第四款亦有明文。本件
    關於保險效力是否停止既繫於原告之配偶於出會後是否仍有實際從事農業工作或
    原告於上開審查辦法修正前後是否有實際從事農業工作等情，被告未就此要件事
    實為實質審查，已如前述，且被告就本件原告是否符合請領殘廢給付之要件之事
    實，亦全部未予實質審查等情以觀，是本件事證尚未臻明確，原告關於農保爭議
    之訴尚未達全部有理由之程度，爰依上開之規定，判命被告應依本判決之法律見
    解對於原告另作決定，其餘部分，不應准許，應予駁回。
二、關於老農津貼部分：
  (一)原告起訴主張：原告自七十九年間起即參加農保至今，勞保局自八十五年三月二
    十三日起取消原告農保被保險人資格，於法無據，已如前述，且原告所領取之老
    農津貼於法亦無不合，勞保局命原告繳還所領取之八十五年七月至九十年十一月
    之老農津貼計一九五、○○○元，顯有違誤，為此訴請撤銷原處分（勞保局九十
    一年三月二十二日函）及訴願決定等語。
  (二)被告則以：原告之農保被保險人資格既經自八十五年三月二十三日起取消，則原
    告自不具領取老農津貼之資格，所領取之八十五年七月至九十年十一月之老農津
    貼計一九五、○○○元應予繳還云云置辯。
  (三)本件兩造不爭之原告自八十五年七月至九十年十一月之老農津貼計一九五、○○
    ○元等情，並有八十六、八十七、八十八年度老農津貼申請書、八十九、九十年
    度核發老農津貼公所審查表附於原處分卷、原告存摺附卷可稽，堪信為真實。是
    本件關於老農津貼部分之爭執，厥在於勞保局九十一年三月二十日函自八十五年
    三月二十三日起取消原告農保被保險人資格於法是否有據？而勞保局九十一年三
    月二十日函既經本院以前述之理由撤銷之，則原處分即勞保局九十一年三月二十
    二日函自亦有相同之違誤，原告訴請撤銷原處分為有理由；又訴願決定關於此部
    分為不受理之決定，於法不合，已如前述，原告訴請併予撤銷，亦有理由，爰均
    予准許。
據上論結，本件原告之訴為一部有理由，一部無理由，爰依行政訴訟法第二百條第四
款、第一百零四條、民事訴訟法第七十九條但書，第八十五條第一項前段，判決如主
文。
中　　華　　民　　國　　九十三　　　年　　　一　　　　月　　　十六　　　日
                 臺 北 高 等 行 政 法 院   第 四 庭
                                審 判 長 法  官　王　立　杰
                                         法  官　黃　本　仁
                                         法  官　王　碧　芳
右為正本係照原本做成。
如不服本判決，應於送達後二十日內，向本院提出上訴狀並表明上訴理由，如於本判
決宣示後送達前提起上訴者，應於判決送達後二十日內補提上訴理由書（須按他造人
數附繕本）。
中　　　華　　　民　　　國　　九十三　　年　　　一　　　月　　 十六 　　日
                                         法院書記官 鄭 聚 恩
